ACORDAO-COMPLETO-2384407

ACÓRDÃO 832/2020 ATA 3/2020 - PRIMEIRA CÂMARA

VISTOS, relatados e discutidos estes autos de atos de aposentadoria emitidos pela Universidade Federal de São Paulo (Unifesp) .
ACORDAM os ministros do Tribunal de Contas da União, reunidos em sessão da 1ª Câmara, ante as razões expostas pelo relator, em:
9.1. considerar prejudicado por inépcia o exame dos atos de admissão de Adriana Dourado Rueda (peça 2) ; de Aldenora Dutra Soares (peça 3) ; de Cristiana Tanaka (peça 4) ; de Eliete Aguiar de Miranda Frigatto (peça 5) ; de Elisabeth Barbosa (peça 6) ; de Heverton Cesar de Oliveira (peça 7) ; de Iara dos Anjos de Sena dos Santos (peça 8) ; de Ligia Mara da Silva Canteras (peça 9) e de Maria Jose Gonzaga do Carmo (peça 10) , com fulcro no § 6º do art. 260 do RI/TCU;
9.2. determinar à Universidade Federal de São Paulo que registre os atos iniciais e de alteração de concessão de aposentadoria dos interessados no Sistema E-Pessoal, submetendo-os a registro no prazo de dez dias, a contar da ciência desta decisão;
9.3. encerrar o processo e arquivar os presentes autos.

Atos de aposentadoria.

Primeira Câmara

Universidade Federal de São Paulo (Unifesp).

3. Interessados: Adriana Dourado Rueda (XXX.374.608-XX); Aldenora Dutra Soares (XXX.243.913-XX); Cristiana Tanaka (XXX.838.398-XX); Eliete Aguiar de Miranda Frigatto (XXX.338.848-XX); Elisabeth Barbosa (XXX.807.668-XX); Heverton Cesar de Oliveira (XXX.672.981-XX); Iara dos Anjos de Sena dos Santos (XXX.940.408-XX); Ligia Mara da Silva Canteras (XXX.587.348-XX); Maria Jose Gonzaga do Carmo (XXX.905.728-XX).

13.1. Ministros presentes: Walton Alencar Rodrigues (Presidente) e Vital do Rêgo.
13.2. Ministro-Substituto convocado: Marcos Bemquerer Costa.
13.3. Ministro-Substituto presente: Weder de Oliveira (Relator).

WEDER DE OLIVEIRA

Em exame, nove atos de aposentadoria emitidos pela Universidade Federal de São Paulo (Unifesp) .
Transcrevo, com ajustes, a instrução do auditor da Sefip (peça 12) , que contou com anuência do diretor da unidade (peça 13) :
" (...) EXAME TÉCNICO 
Procedimentos aplicados 
2. Os procedimentos para exame, apreciação e registro de atos de pessoal encontram-se estabelecidos na Instrução Normativa TCU 55/2007 e na Resolução TCU 206/2007. Essas normas dispõem, em seus arts. 4º, § 2º, e 3º, § 3º, respectivamente, que os atos de pessoal disponibilizados por meio do Sisac devem ser submetidos à crítica automatizada do próprio sistema, com base em parâmetros predefinidos. 
3. Relativamente aos atos de concessão de aposentadoria, as rotinas de crítica das informações cadastradas no Sisac foram elaboradas e validadas levando-se em conta as peculiaridades desses atos. Os itens de verificação do sistema compreendem prazos e fundamentos legais, assim como eventuais ocorrências de acumulação. Trata-se de verificações mais abrangentes, minuciosas e precisas do que aquelas que podem ser realizadas por mãos humanas, proporcionando um nível de segurança ainda maior. 
4. Além da crítica automatizada, há verificação humana adicional no caso de haver alertas do sistema ou informações não formatadas, como esclarecimentos do gestor ou do controle interno. 
5. As críticas também consideram os registros do Sistema Integrado de Administração de Recursos Humanos (Siape) . O Siape disponibiliza informações atualizadas sobre as parcelas que integram os proventos, diferentemente, portanto, do Sisac, que informa as parcelas no momento do registro do ato. 
6. Essa confrontação com o Siape fornece uma visão atual e verdadeira da situação, o que permite descaracterizar irregularidades e inconsistências que, embora constantes do Sisac, já foram corrigidas. 
Exame das constatações 
Inépcia - Ato de alteração sem inicial na base 
7. Trata-se de ato de alteração de concessão de aposentadoria sendo que o Gestor de Pessoal informou que o ato inicial não foi registrado ou foi registrado no Sistema Sisac. Todavia, ao consultar as bases do sistema Sisac, detectou-se que não há registro do ato inicial neste Tribunal e nem mesmo no Controle Interno. Ademais, em consulta ao Sistema E-Pessoal, também não consta ato inicial de concessão de aposentadoria do interessado em nenhuma das instâncias (Gestor, Controle Interno e TCU) . 
8. Assim, em razão da inexistência de ato inicial, esta Unidade Técnica não consegue emitir com precisão parecer sobre a legalidade dos atos de alteração em destaque. 
9. Nessa situação, com base no art. 260, § 6º, do Regimento Interno deste Tribunal, propõe-se que a análise do ato seja considerada prejudicada, por inépcia, uma vez que a omissão no envio do ato inicial de aposentadoria impossibilita esta Unidade Técnica a emitir parecer sobre a legalidade do ato ora submetido a exame. Esse foi o entendimento do Acórdão 2899/2019-TCU-Primeira Câmara, de relatoria do Min. Vital do Rêgo. 
CONCLUSÃO 
10. A abrangência e a profundidade das verificações levadas a efeito fundamentam convicção de que a análise dos atos em destaque pode ser considerada prejudicada, por inépcia, com base no art. 260, § 6º, do Regimento Interno deste Tribunal. 
PROPOSTA DE ENCAMINHAMENTO 
11. Ante o exposto, com fundamento no art. 71, inciso III, da Constituição Federal, no art. 1º, inciso V, e art. 39, incisos I e II, da Lei 8.443/1992, no art. 260 do Regimento Interno do Tribunal de Contas da União, propõe-se: 
a) considerar prejudicada, por inépcia, a análise do ato constante do presente processo;
b) determinar ao órgão/entidade de origem que registre o ato inicial e alteração de concessão de aposentadoria dos interessados no Sistema E-Pessoal e submeta-os a registro no prazo de trinta dias, contados da ciência desta decisão."
O MP/TCU, representado pela procuradora-geral Cristina Machado da Costa e Silva, diverge da proposta da unidade instrutiva especializada, nos seguintes termos (peça 15) :
"2.	A Secretaria de Fiscalização de Pessoal propõe que os atos em análise sejam considerados prejudicados, por inépcia, uma vez que corresponderiam a alterações de concessões cujos atos iniciais não constam das bases do Tribunal. Por isso, defende que não há informações suficientes para a apreciação das concessões pela Corte de Contas (pareceres uniformes de peças n.ºs 12 e 13) .
3.	Entretanto, ao percorrermos os atos em questão, verificamos que os formulários são concessões iniciais de aposentadorias, e não atos de alteração. Nos atos de peças n.ºs 4, 5, 6, 8 e 9, o órgão de controle interno consigna que os formulários são concessões iniciais. Já os formulários de peças n.ºs 2, 3, 7 e 10 possuem datas de publicação e de vigência que coincidem com as datas de inatividade no sistema Siape, o que denota que se trata de atos iniciais (peça n.º 14) . Portanto, não subsiste fundamento para a inépcia dos atos, levantada pela unidade técnica.
4.	Por todo o exposto, com as devidas vênias do encaminhamento proposto pela Sefip às peças n.ºs 12 e 13, esta representante do Ministério Público de Contas propõe que os presentes autos sejam devolvidos à unidade técnica, para que promova a análise dos atos de aposentadoria constantes do processo, por se tratarem de atos iniciais, e não de alterações."
É o relatório.

não há.

Procuradora-Geral Cristina Machado da Costa e Silva.

ATOS DE APOSENTADORIA. ALTERAÇÃO. INEXISTÊNCIA DE ATOS INICIAIS. INÉPCIA. NECESSIDADE DE CADASTRO DE NOVOS ATOS. DETERMINAÇÃO. ARQUIVO.

APOSENTADORIA (APOS)

Secretaria de Fiscalização de Pessoal (Sefip).

Em exame, nove atos de aposentadoria emitidos pela Universidade Federal de São Paulo (Unifesp) .
A Secretaria de Fiscalização de Pessoal (Sefip) propõe considerar prejudicado, por inépcia, o exame dos atos de aposentadoria, cadastrados como de alteração, emitidos pela entidade, em razão da inexistência dos atos iniciais, referentes aos interessados, nos sistemas de pessoal do Tribunal.
Propõe, assim, que seja determinado à Unifesp que registre os atos iniciais e de alteração de concessão de aposentadoria dos interessados no Sistema E-Pessoal, submetendo-os a registro no prazo de trinta dias.
O MP/TCU, por sua vez, dissente da proposta da Sefip, argumentando que não subsiste fundamento para a inépcia dos atos, posto que há elementos no processo (informações prestadas pelo órgão de controle interno e coincidência de datas) que corroboram o entendimento de que se trata de atos iniciais, e propõe que os autos sejam devolvidos para o exame da unidade instrutiva especializada, por entender que estão aptos para tanto.
Assiste razão à unidade instrutiva especializada.
É louvável a intenção do MP/TCU em dar celeridade ao processo, por meio da imediata análise dos atos em exame, como se iniciais fossem, sem necessidade de inserção de novos atos pela unidade jurisdicionada. 
Porém, entendo que não adequar as informações de cada um dos atos nos sistemas corporativos poderá prejudicar a consistência dos registros, tendo em vista que existirão atos de alteração sem os correspondentes iniciais, o que me leva a adotar a proposta alvitrada pela unidade instrutiva especializada, com ajuste do prazo para 10 dias com vistas à regularização da situação.
Diante do exposto, manifesto-me pela aprovação do acórdão que ora submeto à apreciação deste Colegiado.
TCU, Sala das Sessões Ministro Luciano Brandão Alves de Souza, em 11 de fevereiro de 2020.
Weder de Oliveira 
Relator